---
title: "Analyse de la moyenne de température française (1950-2025)"
output:
  html_document:
    toc: true
    toc_depth: 2
    number_sections: true
---

```{r setup, include=FALSE}
knitr::opts_chunk$set(fig.width = 10, fig.height = 5, message = FALSE, warning = FALSE)
```

# Objectif

Étude de la série temporelle mensuelle des températures en France, avec une décomposition additive :

- composante observée \(Y_t\)
- tendance \(T_t\)
- saisonnalité \(S_t\)
- résidu \(R_t\)

## Chargement des données

```{r data}
library(ggplot2)
library(forecast)

data <- read.csv("data/data.csv")
data <- data[, 2]
data <- ts(data, start = c(1950, 1), end = c(2025, 1), frequency = 12)

# Séparation temporelle train/test
train_data <- window(data, end = c(2023, 12))
test_data <- window(data, start = c(2024, 1))

head(train_data)
```

Les données sont mensuelles, de janvier 1950 à janvier 2025.
La séparation est faite ainsi :

- **Train** : janvier 1950 à décembre 2023
- **Test** : janvier 2024 à janvier 2025

## Visualisation initiale

```{r plot-full-series}
plot.ts(
  data,
  main = "Température mensuelle en France (1950-2025)",
  ylab = "Température",
  xlab = "Date (mensuel)"
)
abline(v = 2024, col = "firebrick", lty = 2, lwd = 2)
legend(
  "topleft",
  legend = c("Séparation train/test (2024-01)"),
  col = c("firebrick"),
  lty = 2,
  lwd = 2,
  bty = "n"
)
```

**Observation :** la série présente une saisonnalité visible et une tendance globale légèrement croissante.

```{r plot-zoom}
short_data <- window(train_data, start = c(2000, 1))
plot.ts(
  short_data,
  main = "Train - Température mensuelle en France (2000-2023)",
  ylab = "Température",
  xlab = "Date (mensuel)"
)

s_data <- window(train_data, start = c(2023, 1))
plot.ts(
  s_data,
  main = "Train - Température mensuelle en France (2024-2025)",
  ylab = "Température",
  xlab = "Date (mensuel)"
)
```

**Remarque :** les températures montent en général entre avril et août.
Toute la décomposition ci-dessous est effectuée uniquement sur le **train**.

## Décomposition additive et formules

Pour estimer la tendance, on utilise une moyenne mobile.

### Moyenne mobile

\[
\mathrm{MM}_t^{(m)} = \frac{1}{m}\sum_{j=-(m-1)/2}^{(m-1)/2} X_{t+j}
\]

Pour \(m = 12\) (ordre pair), la moyenne mobile centrée s'écrit :

\[
\mathrm{MM}_{t,\text{centrée}}^{(12)}
= \frac{1}{24}X_{t-6}
+ \frac{1}{12}\sum_{j=-5}^{5}X_{t+j}
+ \frac{1}{24}X_{t+6}
\]

```{r moving-average}
ma12 <- ma(short_data, 12)
ecart <- short_data - ma12
mois <- factor(cycle(short_data), levels = 1:12, labels = month.abb)
```

### Modèle additif

\[
Y_t = T_t + S_t + R_t
\]

```{r seasonal-coefs}
lm_temp <- lm(ecart ~ mois - 1, na.action = na.exclude)
coef_saison <- coef(lm_temp)
```

Pour imposer une somme saisonnière nulle :

\[
\widetilde{S}_m = \widehat{S}_m - \frac{1}{12}\sum_{k=1}^{12}\widehat{S}_k
\]

```{r center-seasonality}
coef_saison <- coef_saison - mean(coef_saison, na.rm = TRUE)

saison_est <- ts(
  rep(coef_saison, length.out = length(short_data)),
  start = start(short_data),
  frequency = frequency(short_data)
)
```

Le résidu additif est calculé par :

\[
R_t = Y_t - (T_t + S_t)
\]

```{r residuals}
residus <- short_data - (ma12 + saison_est)
```

## Visualisation des composantes

```{r decomposition-plots}
old_par <- par(no.readonly = TRUE)
par(mfrow = c(4, 1), mar = c(2.5, 4, 1.2, 1))

plot(short_data, main = "Série observée", ylab = "Température")
plot(ma12, main = "Tendance-cycle (MM12)", ylab = "MM12")
plot(saison_est, main = "Composante saisonnière estimée", ylab = "S_t")
abline(h = 0, col = "grey60", lty = 2)
plot(residus, main = "Résidus additifs", ylab = "R_t")
abline(h = 0, col = "grey60", lty = 2)

par(old_par)
```

Nous pouvons avoir le même résultat avec `décompose`:

```{r}
m <- decompose(short_data, type = "additive")
plot(m)
```

## Identification Box-Jenkins (train)

### Série en niveau : ACF/PACF

```{r acf-pacf-level}
par(mfrow = c(3, 1), mar = c(2.8, 4, 1.5, 1))
plot(train_data, type = "l", main = "Train en niveau", ylab = "Température", xlab = "")
acf(train_data, lag.max = 60, main = "ACF(train)")
pacf(train_data, lag.max = 60, main = "PACF(train)")
par(mfrow = c(1, 1))
```

La série en niveau présente une forte structure de dépendance et une saisonnalité marquée.
On applique donc des différenciations avant d'ajuster des modèles ARMA/SARIMA.

### Différenciations et stationnarisation

```{r differencing}
d1 <- diff(train_data, differences = 1)                 # tendance
d12 <- diff(train_data, lag = 12, differences = 1)      # saisonnalité
z <- diff(d12, differences = 1)                         # combinaison d=1 et D=1

par(mfrow = c(3, 3), mar = c(2.5, 3.5, 1.6, 1))
plot(train_data, type = "l", main = "Niveau", ylab = "")
acf(train_data, lag.max = 48, main = "ACF niveau")
pacf(train_data, lag.max = 48, main = "PACF niveau")

plot(d1, type = "l", main = "diff(1)", ylab = "")
acf(d1, lag.max = 48, main = "ACF diff(1)")
pacf(d1, lag.max = 48, main = "PACF diff(1)")

plot(z, type = "l", main = "diff(1) + diff saisonnière(12)", ylab = "")
acf(z, lag.max = 48, main = "ACF z")
pacf(z, lag.max = 48, main = "PACF z")
par(mfrow = c(1, 1))
```

### Tests de blancheur sur les séries transformées

```{r whiteness-tests}
lb_table <- data.frame(
  Serie = c("Niveau", "diff(1)", "diff(12)", "diff(1) + diff(12)"),
  p_value_LB_24 = c(
    Box.test(train_data, lag = 24, type = "Ljung-Box")$p.value,
    Box.test(d1, lag = 24, type = "Ljung-Box")$p.value,
    Box.test(d12, lag = 24, type = "Ljung-Box")$p.value,
    Box.test(z, lag = 24, type = "Ljung-Box")$p.value
  )
)
knitr::kable(lb_table, digits = 4, caption = "Tests de blancheur (Ljung-Box, lag 24)")
```

Même après stationnarisation, la série `z` n'est pas un bruit blanc : il reste une structure à modéliser.

## Modèles candidats manuels (sur train)

```{r manual-models}
score_fit <- function(fit, name, lag_lb = 24) {
  data.frame(
    Modele = name,
    AIC = AIC(fit),
    BIC = BIC(fit),
    LB_pvalue = Box.test(
      residuals(fit),
      lag = lag_lb,
      type = "Ljung-Box",
      fitdf = length(coef(fit))
    )$p.value
  )
}

manual_fits <- list(
  "SARIMA(0,1,1)(0,1,1)[12]" = Arima(
    train_data, order = c(0, 1, 1),
    seasonal = list(order = c(0, 1, 1), period = 12),
    include.drift = FALSE, method = "ML"
  ),
  "SARIMA(1,1,1)(0,1,1)[12]" = Arima(
    train_data, order = c(1, 1, 1),
    seasonal = list(order = c(0, 1, 1), period = 12),
    include.drift = FALSE, method = "ML"
  ),
  "SARIMA(0,1,1)(1,1,1)[12]" = Arima(
    train_data, order = c(0, 1, 1),
    seasonal = list(order = c(1, 1, 1), period = 12),
    include.drift = FALSE, method = "ML"
  ),
  "SARIMA(2,1,0)(0,1,1)[12]" = Arima(
    train_data, order = c(2, 1, 0),
    seasonal = list(order = c(0, 1, 1), period = 12),
    include.drift = FALSE, method = "ML"
  ),
  "SARIMA(1,1,0)(0,1,1)[12]" = Arima(
    train_data, order = c(1, 1, 0),
    seasonal = list(order = c(0, 1, 1), period = 12),
    include.drift = FALSE, method = "ML"
  )
)

cmp_manual <- do.call(
  rbind,
  lapply(names(manual_fits), function(nm) score_fit(manual_fits[[nm]], nm))
)
cmp_manual <- cmp_manual[order(cmp_manual$AIC), ]
knitr::kable(cmp_manual, digits = 4, caption = "Comparaison des modèles manuels (train)")

best_manual_name <- as.character(cmp_manual$Modele[1])
best_manual_fit <- manual_fits[[best_manual_name]]
best_manual_name
best_manual_fit
```

## Modèle automatique

```{r auto-model}
fit_auto <- auto.arima(
  train_data,
  seasonal = TRUE,
  stepwise = FALSE,
  approximation = FALSE
)
fit_auto

cmp_auto <- rbind(
  score_fit(best_manual_fit, best_manual_name),
  score_fit(fit_auto, "auto.arima")
)
knitr::kable(cmp_auto, digits = 4, caption = "Meilleur modèle manuel vs auto.arima (train)")
```

## Diagnostic des résidus (meilleur manuel vs auto)

```{r residual-diagnostics}
par(mfrow = c(2, 2), mar = c(2.8, 3.8, 1.6, 1))
plot(residuals(best_manual_fit), type = "l", main = paste("Résidus", best_manual_name), ylab = "")
acf(residuals(best_manual_fit), lag.max = 48, main = "ACF résidus manuel")
plot(residuals(fit_auto), type = "l", main = "Résidus auto.arima", ylab = "")
acf(residuals(fit_auto), lag.max = 48, main = "ACF résidus auto")
par(mfrow = c(1, 1))

diag_res <- data.frame(
  Modele = c(best_manual_name, "auto.arima"),
  LB_pvalue_12 = c(
    Box.test(residuals(best_manual_fit), lag = 12, type = "Ljung-Box", fitdf = length(coef(best_manual_fit)))$p.value,
    Box.test(residuals(fit_auto), lag = 12, type = "Ljung-Box", fitdf = length(coef(fit_auto)))$p.value
  ),
  LB_pvalue_24 = c(
    Box.test(residuals(best_manual_fit), lag = 24, type = "Ljung-Box", fitdf = length(coef(best_manual_fit)))$p.value,
    Box.test(residuals(fit_auto), lag = 24, type = "Ljung-Box", fitdf = length(coef(fit_auto)))$p.value
  )
)
knitr::kable(diag_res, digits = 4, caption = "Blancheur des résidus des modèles retenus")
```

## Prévision hors échantillon (train -> test)

Dans cette partie, on compare les prévisions du meilleur modèle manuel et du modèle automatique.

```{r fit-forecast}
h <- length(test_data)
n_train_window <- min(length(train_data), 3 * h)

fc_manual <- forecast(best_manual_fit, h = h)
fc_auto <- forecast(fit_auto, h = h)
```

### Visualisation prévisions vs test

```{r plot-forecast-vs-test}
plot(
  fc_auto,
  include = n_train_window,
  main = "Prévisions sur l'horizon test : manuel vs auto",
  ylab = "Température",
  xlab = "Date"
)
lines(fc_manual$mean, col = "darkorange", lwd = 2)
lines(test_data, col = "firebrick", lwd = 2)
abline(v = time(test_data)[1], col = "darkgreen", lty = 2, lwd = 2)
legend(
  "topleft",
  legend = c("Prévision auto (moyenne)", "Prévision meilleur manuel", "Observé test", "Début test"),
  col = c("blue", "darkorange", "firebrick", "darkgreen"),
  lty = c(1, 1, 1, 2),
  lwd = 2,
  bty = "n"
)
```

### Évaluation sur le jeu de test

On calcule les métriques :

- \(\text{RMSE} = \sqrt{\frac{1}{n}\sum_{t=1}^{n}(y_t-\hat y_t)^2}\)  
  Pénalise davantage les grosses erreurs que le MAE.

- \(\text{MAE} = \frac{1}{n}\sum_{t=1}^{n}|y_t-\hat y_t|\)  
  Interprétation directe en unité de la variable (ici, °C).

- \(\text{MAPE} = \frac{100}{n}\sum_{t=1}^{n}\left|\frac{y_t-\hat y_t}{y_t}\right|\)  
  Donne une erreur relative, plus facile à comparer entre séries/échelles.


```{r metrics-test}
metric_fun <- function(y_true, y_pred) {
  rmse <- sqrt(mean((y_true - y_pred)^2))
  mae <- mean(abs(y_true - y_pred))
  idx_nz <- y_true != 0
  mape <- mean(abs((y_true[idx_nz] - y_pred[idx_nz]) / y_true[idx_nz])) * 100
  c(RMSE = rmse, MAE = mae, MAPE = mape)
}

y_true <- as.numeric(test_data)
y_pred_manual <- as.numeric(fc_manual$mean)
y_pred_auto <- as.numeric(fc_auto$mean)

met_manual <- metric_fun(y_true, y_pred_manual)
met_auto <- metric_fun(y_true, y_pred_auto)

metrics <- data.frame(
  Modele = c(best_manual_name, "auto.arima"),
  RMSE = c(met_manual["RMSE"], met_auto["RMSE"]),
  MAE = c(met_manual["MAE"], met_auto["MAE"]),
  MAPE_pct = c(met_manual["MAPE"], met_auto["MAPE"])
)
knitr::kable(metrics, digits = 3, caption = "Performance de prévision sur le jeu de test")
```

### Interprétation

- Les sections ci-dessus reprennent le pipeline vu en TP : identification, stationnarisation, choix de modèles, diagnostics résiduels et évaluation hors échantillon.
- Le modèle retenu pour la prévision est celui qui combine résidus les plus proches d'un bruit blanc et meilleures performances test.
