---
title: "Analyse de la moyenne de température française (1950-2025)"
output:
  html_document:
    toc: true
    toc_depth: 2
    number_sections: true
---

```{r setup, include=FALSE}
knitr::opts_chunk$set(fig.width = 10, fig.height = 5, message = FALSE, warning = FALSE)
```

# Objectif

Étude de la série temporelle mensuelle des températures en France, avec une décomposition additive :

- composante observée \(Y_t\)
- tendance \(T_t\)
- saisonnalité \(S_t\)
- résidu \(R_t\)

## Chargement des données

```{r data}
library(ggplot2)
library(forecast)

data <- read.csv("data/data.csv")
data <- data[, 2]
data <- ts(data, start = c(1950, 1), end = c(2025, 1), frequency = 12)

# Séparation temporelle train/test
train_data <- window(data, end = c(2023, 12))
test_data <- window(data, start = c(2024, 1))

head(train_data)
```

Les données sont mensuelles, de janvier 1950 à janvier 2025.
La séparation est faite ainsi :

- **Train** : janvier 1950 à décembre 2023
- **Test** : janvier 2024 à janvier 2025

## Visualisation initiale

```{r plot-full-series}
plot.ts(
  data,
  main = "Température mensuelle en France (1950-2025)",
  ylab = "Température",
  xlab = "Date (mensuel)"
)
abline(v = 2024, col = "firebrick", lty = 2, lwd = 2)
legend(
  "topleft",
  legend = c("Séparation train/test (2024-01)"),
  col = c("firebrick"),
  lty = 2,
  lwd = 2,
  bty = "n"
)
```

**Observation :** la série présente une saisonnalité visible et une tendance globale légèrement croissante.

```{r plot-zoom}
short_data <- window(train_data, start = c(2000, 1))
plot.ts(
  short_data,
  main = "Train - Température mensuelle en France (2000-2023)",
  ylab = "Température",
  xlab = "Date (mensuel)"
)

s_data <- test_data
plot.ts(
  s_data,
  main = "Test - Température mensuelle en France (2024-2025)",
  ylab = "Température",
  xlab = "Date (mensuel)"
)
```

**Remarque :** les températures montent en général entre avril et août.
Toute la décomposition ci-dessous est effectuée uniquement sur le **train**.

## Décomposition additive et formules

Pour estimer la tendance, on utilise une moyenne mobile.

### Moyenne mobile

\[
\mathrm{MM}_t^{(m)} = \frac{1}{m}\sum_{j=-(m-1)/2}^{(m-1)/2} X_{t+j}
\]

Pour \(m = 12\) (ordre pair), la moyenne mobile centrée s'écrit :

\[
\mathrm{MM}_{t,\text{centrée}}^{(12)}
= \frac{1}{24}X_{t-6}
+ \frac{1}{12}\sum_{j=-5}^{5}X_{t+j}
+ \frac{1}{24}X_{t+6}
\]

```{r moving-average}
ma12 <- ma(short_data, 12)
ecart <- short_data - ma12
mois <- factor(cycle(short_data), levels = 1:12, labels = month.abb)
```

### Modèle additif

\[
Y_t = T_t + S_t + R_t
\]

```{r seasonal-coefs}
lm_temp <- lm(ecart ~ mois - 1, na.action = na.exclude)
coef_saison <- coef(lm_temp)
```

Pour imposer une somme saisonnière nulle :

\[
\widetilde{S}_m = \widehat{S}_m - \frac{1}{12}\sum_{k=1}^{12}\widehat{S}_k
\]

```{r center-seasonality}
coef_saison <- coef_saison - mean(coef_saison, na.rm = TRUE)

saison_est <- ts(
  rep(coef_saison, length.out = length(short_data)),
  start = start(short_data),
  frequency = frequency(short_data)
)
```

Le résidu additif est calculé par :

\[
R_t = Y_t - (T_t + S_t)
\]

```{r residuals}
residus <- short_data - (ma12 + saison_est)
```

## Visualisation des composantes

```{r decomposition-plots}
old_par <- par(no.readonly = TRUE)
par(mfrow = c(4, 1), mar = c(2.5, 4, 1.2, 1))

plot(short_data, main = "Série observée", ylab = "Température")
plot(ma12, main = "Tendance-cycle (MM12)", ylab = "MM12")
plot(saison_est, main = "Composante saisonnière estimée", ylab = "S_t")
abline(h = 0, col = "grey60", lty = 2)
plot(residus, main = "Résidus additifs", ylab = "R_t")
abline(h = 0, col = "grey60", lty = 2)

par(old_par)
```

Nous pouvons avoir le même résultat avec `décompose`:

```{r}
m <- decompose(short_data, type = "additive")
plot(m)
```
