---
title: "Analyse de la moyenne de température française (1950-2025)"
output:
  html_document:
    toc: true
    toc_depth: 2
    number_sections: true
---

```{r setup, include=FALSE}
knitr::opts_chunk$set(fig.width = 10, fig.height = 5, message = FALSE, warning = FALSE)
```

# Objectif

Étude de la série temporelle mensuelle des températures en France, avec une décomposition additive :

- composante observée \(Y_t\)
- tendance \(T_t\)
- saisonnalité \(S_t\)
- résidu \(R_t\)

## Chargement des données

```{r data}
library(ggplot2)
library(forecast)

data <- read.csv("data/data.csv")
data <- data[, 2]
data <- ts(data, start = c(1950, 1), end = c(2025, 1), frequency = 12)

# Séparation temporelle train/test
train_data <- window(data, end = c(2023, 12))
test_data <- window(data, start = c(2024, 1))

head(train_data)
```

Les données sont mensuelles, de janvier 1950 à janvier 2025.
La séparation est faite ainsi :

- **Train** : janvier 1950 à décembre 2023
- **Test** : janvier 2024 à janvier 2025

## Visualisation initiale

```{r plot-full-series}
plot.ts(
  data,
  main = "Température mensuelle en France (1950-2025)",
  ylab = "Température",
  xlab = "Date (mensuel)"
)
abline(v = 2024, col = "firebrick", lty = 2, lwd = 2)
legend(
  "topleft",
  legend = c("Séparation train/test (2024-01)"),
  col = c("firebrick"),
  lty = 2,
  lwd = 2,
  bty = "n"
)
```

**Observation :** la série présente une saisonnalité visible et une tendance globale légèrement croissante.

```{r plot-zoom}
short_data <- window(train_data, start = c(2000, 1))
plot.ts(
  short_data,
  main = "Train - Température mensuelle en France (2000-2023)",
  ylab = "Température",
  xlab = "Date (mensuel)"
)

s_data <- window(train_data, start = c(2023, 1))
plot.ts(
  s_data,
  main = "Train - Température mensuelle en France (2024-2025)",
  ylab = "Température",
  xlab = "Date (mensuel)"
)
```

**Remarque :** les températures montent en général entre avril et août.

## Analyse de stationnarité et dépendance temporelle

Hypothèses du test de stationnarité :

H0 : la série a une racine unitaire (non stationnaire)
H1 : la série est stationnaire

```{r}
par(mfrow = c(2, 1), mar = c(2.5, 4, 1.2, 1))
acf(short_data, main = "ACF")
pacf(short_data, main = "PACF")

#Test de stationnarité
library(tseries)
adf.test(short_data)
```
*Interpretation* :
Conclusion de l'ACF : La série n’est pas stationnaire car on a une décroissance lente et sinusoïdale. Il y a une saisonnalité claire de période 12.
Conclusion PACF : La PACF montre un pic significatif au lag 1, ce qui suggère une composante autorégressive d’ordre 1 (AR(1)).

Le test ADF appliqué à la période 2000–2025 rejette l’hypothèse de racine unitaire la p-value = 0.01<0.05.
La série est donc stationnaire en moyenne sur cette période.
En revanche, l’ACF met en évidence une forte saisonnalité annuelle (pics aux multiples de 12).
Ainsi, une différenciation saisonnière (D = 1) est retenue, tandis qu’une différenciation ordinaire (d = 0) semble suffisante.

## Différenciation de la série

### Différenciation simple

```{r}
diff1 <- diff(short_data, differences = 1)
plot(diff1, main = "Différenciation d'ordre 1")
acf(diff1)
```
*Interpretation* : Après différenciation d’ordre 1, la série est centrée autour de zéro et la tendance disparaît.
néanmoins, l’ACF met encore en évidence des pics aux lags qui sont multiples de 12, ce qui montre que la saisonnalité annuelle persiste.
Ainsi, faire une différenciation saisonnière apparaît nécessaire.

### Différenciation saisonnière

La différenciation saisonnière consiste à soustraire à chaque observation la valeur observée une période saisonnière auparavant, ici 12 mois.
Pour une série mensuelle, la période saisonnière est de s=12.
La transformation appliquée s’écrit donc :

\nabla_{12} Y_t = Y_t - Y_{t-12} où Y_t représente la valeur de la série au temps

Cette transformation permet de supprimer la composante saisonnière présente dans la série initiale.

```{r}
diff_season <- diff(short_data, lag = 12)
plot(diff_season, main = "Différenciation saisonnière")
acf(diff_season)
```
*Interpretation* : La série obtenue oscille autour de zéro et ne présente plus de structure saisonnière apparente.
La variance semble également relativement stable dans le temps, ce qui constitue un indice de stationnarité.
L'analyse de l'ACF après différenciation montre que la plupart des autocorrélations sont dans les bandes de confiance,
avec un pic significatif au lag 1 indiquant une dépendance de court terme. Les pics saisonniers aux multiples de 12,
présents initialement, ont quasiment disparu.
La différenciation saisonnière a donc efficacement éliminé la structure annuelle,
rendant la série quasi-stationnaire, condition nécessaire pour l'estimation de modèles ARIMA/SARIMA.



Toute la décomposition ci-dessous est effectuée uniquement sur le **train**.

## Décomposition additive et formules

Pour estimer la tendance, on utilise une moyenne mobile.

### Moyenne mobile

\[
\mathrm{MM}_t^{(m)} = \frac{1}{m}\sum_{j=-(m-1)/2}^{(m-1)/2} X_{t+j}
\]

Pour \(m = 12\) (ordre pair), la moyenne mobile centrée s'écrit :

\[
\mathrm{MM}_{t,\text{centrée}}^{(12)}
= \frac{1}{24}X_{t-6}
+ \frac{1}{12}\sum_{j=-5}^{5}X_{t+j}
+ \frac{1}{24}X_{t+6}
\]

```{r moving-average}
ma12 <- ma(short_data, 12)
ecart <- short_data - ma12
mois <- factor(cycle(short_data), levels = 1:12, labels = month.abb)
```

### Modèle additif

\[
Y_t = T_t + S_t + R_t
\]

```{r seasonal-coefs}
lm_temp <- lm(ecart ~ mois - 1, na.action = na.exclude)
coef_saison <- coef(lm_temp)
```

Pour imposer une somme saisonnière nulle :

\[
\widetilde{S}_m = \widehat{S}_m - \frac{1}{12}\sum_{k=1}^{12}\widehat{S}_k
\]

```{r center-seasonality}
coef_saison <- coef_saison - mean(coef_saison, na.rm = TRUE)

saison_est <- ts(
  rep(coef_saison, length.out = length(short_data)),
  start = start(short_data),
  frequency = frequency(short_data)
)
```

Le résidu additif est calculé par :

\[
R_t = Y_t - (T_t + S_t)
\]

```{r residuals}
residus <- short_data - (ma12 + saison_est)
```

## Visualisation des composantes

```{r decomposition-plots}
old_par <- par(no.readonly = TRUE)
par(mfrow = c(4, 1), mar = c(2.5, 4, 1.2, 1))

plot(short_data, main = "Série observée", ylab = "Température")
plot(ma12, main = "Tendance-cycle (MM12)", ylab = "MM12")
plot(saison_est, main = "Composante saisonnière estimée", ylab = "S_t")
abline(h = 0, col = "grey60", lty = 2)
plot(residus, main = "Résidus additifs", ylab = "R_t")
abline(h = 0, col = "grey60", lty = 2)

par(old_par)
```

Nous pouvons avoir le même résultat avec `décompose`:

```{r}
m <- decompose(short_data, type = "additive")
plot(m)
```

## Prévision hors échantillon (train -> test)

Dans cette partie, on suit cette démarche :

1. entraînement du modèle sur **train** uniquement ;
2. prévision sur un horizon égal à la longueur de **test** ;
3. comparaison des prévisions aux valeurs observées de test.

Ici, on choisit un modèle **SARIMA automatique** (`auto.arima`) car il capte à la fois
la dépendance temporelle et la saisonnalité mensuelle.

```{r fit-forecast}
# Horizon de prévision = taille du jeu de test
h <- length(test_data)
n_train_window <- min(length(train_data), 3 * h) # 75% train / 25% test dans la fenêtre affichée

# Entraînement uniquement sur le train
fit_arima <- auto.arima(train_data, seasonal = TRUE)
fit_arima

# Prévision sur l'horizon test
fc_arima <- forecast(fit_arima, h = h)
```

### Visualisation prévisions vs test

Pour améliorer la lisibilité, on affiche uniquement une fenêtre récente avec
une proportion de **75% de points train** et **25% de points test**.

```{r plot-forecast-vs-test}
plot(
  fc_arima,
  include = n_train_window,
  main = "Prévisions SARIMA sur l'horizon test",
  ylab = "Température",
  xlab = "Date"
)
lines(test_data, col = "firebrick", lwd = 2)
abline(v = time(test_data)[1], col = "darkgreen", lty = 2, lwd = 2)
legend(
  "topleft",
  legend = c("Prévision (moyenne)", "Observé test", "Début test"),
  col = c("blue", "firebrick", "darkgreen"),
  lty = c(1, 1, 2),
  lwd = 2,
  bty = "n"
)
```

### Évaluation sur le jeu de test

On calcule les métriques :

- \(\text{RMSE} = \sqrt{\frac{1}{n}\sum_{t=1}^{n}(y_t-\hat y_t)^2}\)
- \(\text{MAE} = \frac{1}{n}\sum_{t=1}^{n}|y_t-\hat y_t|\)
- \(\text{MAPE} = \frac{100}{n}\sum_{t=1}^{n}\left|\frac{y_t-\hat y_t}{y_t}\right|\)

```{r metrics-test}
y_true <- as.numeric(test_data)
y_pred <- as.numeric(fc_arima$mean)

rmse <- sqrt(mean((y_true - y_pred)^2))
mae <- mean(abs(y_true - y_pred))

# Protection contre une éventuelle division par zéro pour la MAPE
idx_nz <- y_true != 0
mape <- mean(abs((y_true[idx_nz] - y_pred[idx_nz]) / y_true[idx_nz])) * 100

metrics <- data.frame(
  Metrique = c("RMSE", "MAE", "MAPE (%)"),
  Valeur = c(rmse, mae, mape)
)
knitr::kable(metrics, digits = 3, caption = "Performance de prévision sur le jeu de test")
```

### Interprétation

- Une valeur faible de **RMSE** indique que les grosses erreurs sont limitées.
- La **MAE** donne une erreur moyenne facile à interpréter (en degrés).
- La **MAPE** exprime l'erreur en pourcentage, utile pour comparer des contextes différents.
